【裁判字號】    98,監宣,45
【裁判日期】    990226
【裁判案由】    監護宣告等
【裁判全文】
臺灣板橋地方法院民事裁定              98年度監宣字第45號
聲  請  人  甲○○
代  理  人  詹順貴律師
關  係  人  乙○○
上列聲請人聲請對本人為監護宣告等事件，本院裁定如下：
    主    文
宣告甲○○（男，民國○○年○月○○○日生，身分證統一編號
：Ｚ000000000號）為受輔助宣告之人。
選定乙○○（男，民國○○○年○月○○日生，身分證統一編號
：Ｚ000000000號）為受輔助宣告之人之輔助人。
聲請費用新臺幣壹仟元由受輔助宣告之人負擔。
    理    由
一、聲請意旨略以：
（一）聲請人甲○○於民國98年10月27日因脫水、疑似老人失智
      症等情形送入臺北縣立醫院就醫治療，又因其年事已高、
      身體虛弱，並經診斷罹大腸直腸癌等情，須接受長期專業
      醫療照護，由看護人員照顧其生活起居，目前已被轉送至
      三重中興醫院持續觀察治療中。
（二）因聲請人現年85歲，年事已高，行動不便，又因罹患癌症
      身體虛弱而須以輪椅代步，且其尚有老人失智症，記憶力
      及理解力已衰退甚多，已有病態之健忘症狀發生（例如完
      全不記得自己剛剛吃過東西），種種跡象已顯示聲請人對
      於外界事務之認知及判斷能力已達不能辨識其意思表示效
      果之程度，無法獨立自主生活，亟需受他人之照顧，以維
      持其日常生活事務順利進行，否則實在堪慮。故聲請人爰
      依民法第14條第1 項及民事訴訟法第598 條規定，表明原
      因事實，並提出相關證據，狀請鈞院鑒核，准以裁定甲○
      ○為受監護宣告之人，以保權利。
（三）查聲請人甲○○為獨居老人，隨政府來臺60年獨身迄今，
      一生未娶妻生子，唯一親姐亦已過世多年，現無任何親人
      得以仰賴依靠，故已無任何親屬得以擔任其監護人。然聲
      請人為三重修德國小退休老師，曾教導學生乙○○。乙○
      ○現為臺北縣三重市幸福里里長，為人熱心公益，於95年
      發送重陽節禮金時，始發現聲請人為其里民，自此之後，
      時常探訪聲請人，關心其生活起居，為其申請多項社會福
      利服務，並於聲請人生病時，將其送醫治療，包辦所有住
      院手續之相關事宜及費用支出，給予聲請人溫情與關懷，
      乙○○見恩師孤苦無依、晚景淒涼，又一身病痛至此，實
      倍感心病，今只但求能擔任王天能之監護人，盡力輔助聲
      請人日後醫療生計及身後事宜，讓聲請人得以安享天年，
      故乙○○實屬適當之監護人人選。
（四）而聲請人甲○○因曾遭人騙走畢生積蓄，以致因心生恐懼
      ，不和外界交住，家中也不裝電話、不看電視、不接門鈴
      ，過著封閉的生活，除了學生乙○○及送餐志工外，對其
      他人都抱持懷疑、無法信任之態度。日前尚發現聲請人之
      郵局存款，於98年8 月間被人盜領一空之情事，現已由乙
      ○○代其向警方報案，而聲請人於意識清楚時，亦同意由
      乙○○擔任其監護人，代其處理一切事宜。故懇請鈞院審
      酌甲○○之最佳利益及其意願，選定乙○○為其監護人，
      並由詹順貴律師為會同開具財產清冊之人，以維權益等語
      。
二、按法院對於監護之聲請，認為未達民法第14條第1 項之程度
    者（即對於因精神障礙或其他心智缺陷，致不能為意思表示
    或受意思表示，或不能辨識其意思表示之效果者），得依民
    法第15條之1 第1 項規定，為輔助之宣告，民法第14條第3
    項定有明文；法院對於監護之聲請，認為未達民法第14條第
    1 項之程度，而有輔助宣告之原因者（即對於因精神障礙或
    其他心智缺陷，致其為意思表示或受意思表示，或辨識其意
    思表示效果之能力，顯有不足者），得依職權以裁定變更為
    輔助宣告，亦為民事訴訟法第624 條之3 第1 項所明定。
三、經查：聲請人主張之事實，業據其提出診斷證明書、戶籍謄
    本等件為證。本院審驗甲○○之心神狀況，並採用鑑定人蕭
    中正醫院醫師陳威廷之意見，認該甲○○為老人失智症前期
    ，現於三重中興醫院附設護理之家接受長期照護。意識清醒
    ，但短期記憶及定向力差，如委託人名字及現居醫院皆無法
    說出，日常生活仍需人協助。其意思表示或辨識意思表示效
    果之程度為尚有能力顯有不足，符合輔助宣告之人等情，業
    經蕭中正醫院醫師陳威廷鑑定屬實，有該醫院99年2 月3 日
    精神鑑定報告書1 份附卷可稽。本院認甲○○因精神障礙或
    其他心智缺陷，致其為意思表示或受意思表示，或辨識其意
    思表示效果之能力顯有不足，是本件聲請未達因精神障礙或
    其他心智缺陷，致不能為意思表示或受意思表示，或不能辨
    識其意思表示之效果之程度，爰依民法第14條第3 項、民事
    訴訟法第624 條之3 第1 項之規定，依職權宣告聲請人甲○
    ○為受輔助宣告之人。
四、按法院為監護之宣告時，應依職權就配偶、四親等內之親屬
    、最近1 年有同居事實之其他親屬、主管機關、社會福利機
    構或其他適當之人選定1 人或數人為監護人，並同時指定會
    同開具財產清冊之人。法院為前項選定及指定前，得命主管
    機關或社會福利機構進行訪視，提出調查報告及建議。監護
    之聲請人或利害關係人亦得提出相關資料或證據，供法院斟
    酌。法院選定監護人時，應依受監護宣告之人之最佳利益，
    優先考量受監護宣告之人之意見，審酌一切情狀，並注意下
    列事項：(一)受監護宣告之人之身心狀態與生活及財產狀況
    。(二)受監護宣告之人與其配偶、子女或其他共同生活之人
    間之情感狀況。(三)監護人之職業、經歷、意見及其與受監
    護宣告之人之利害關係。(四)法人為監護人時，其事業之種
    類與內容，法人及其代表人與受監護宣告之人之利害關係。
    民法第1111條、第1111條之1 分別定有明文。次按受輔助宣
    告之人，應置輔助人。輔助人及有關輔助之職務，準用上開
    規定，同法第1113條之1 復另有明文。
五、經查：聲請人無配偶、親屬等情，業據聲請人提出戶籍謄本
    附卷足參，而乙○○為聲請人甲○○之學生，盡心照顧其生
    活起居，此有新聞剪報影本2 紙在卷可稽，又聲請人甲○○
    本人及其代理人詹順貴律師、關係人乙○○亦均表同意由乙
    ○○為甲○○之監護人（輔助人）等情，此有聲請人提出之
    同意書1 紙在卷可憑。經核乙○○為現在照顧甲○○之人，
    由其負責護養及照顧甲○○，應能符合甲○○之最佳利益，
    爰選定乙○○為甲○○之輔助人。
六、至於聲請人另聲請指定詹順貴律師為會同開具財產清冊之人
    乙節。經查：
  (1)按民事訴訟法第604 條第1 項雖規定，監護宣告之裁定，應
    同時選定監護人及指定會同開具財產清冊之人，並附理由。
    上開規定，於輔助宣告聲請事件準用之，民事訴訟法第624
    條之1 第3 項固定有明文。
  (2)惟依民法第15條之2 規定，受輔助宣告之人為該條所定之特
    定行為時，應經輔助人同意，換言之，輔助人僅有民法第15
    條之2 受輔助宣告人為某些特定行為之同意權，並未管理受
    輔助宣告人之財產，既未管理受輔助宣告人之財產，即無不
    當管理、處分受輔助宣告人財產之危險，自毋庸向法院陳報
    財產清冊，亦無指定會同開具財產清冊之人之必要。再者，
    參酌民法第1113條之1 規定，該輔助人及有關輔助之職務，
    並無準用民法第1094條及第1099條、第1099條之1 、第1101
    條之規定。「成年人受輔助宣告」，核與「成年人受監護宣
    告」時，法院應依職權選定監護人，並同時指定會同開具財
    產清冊之人（民法第1111條），且於會同開具受監護人財產
    清冊向法院陳報後，監護人始得為受監護人之利益，使用、
    代為或同意處分受監護人之財產，否則監護人對於受監護人
    之財產，僅得為管理上必要之行為（民法第1113條準用同法
    第1099條、1099條之1 、1101條參照）等規定不同，兩者設
    置之目地、職務及性質上並不相符，自無不予區分，一概準
    用民事訴訟法第604 條第1 項規定指定會同開具財產清冊之
    人之餘地。
  (3)本院既依職權宣告聲請人甲○○為受輔助宣告之人，業見前
    述三，從而，聲請人另聲請指定會同開具財產清冊之人，已
    無必要，附此敘明。
七、依非訟事件法第21第1 項前段條，裁定如主文。
中    華    民    國    99    年    2     月    26    日
                  家事庭  法  官  劉大衛
以上正本係照原本作成。
如不服本裁定關於選定輔助人部分，應於送達後10日內向本院提
出抗告狀，並繳納抗告費新臺幣1,000 元；其餘關於輔助宣告之
部分，不得抗告。
中    華    民    國    99    年    2     月    26    日
                          書記官  高玉彬

司法院資訊處製作；財團法人民間司法改革基金會備份。
